【裁判字號】    92,重再,3
【裁判日期】    921111
【裁判案由】    損害賠償等
【裁判全文】
台灣高等法院高雄分院民事判決  九十二年度重再字第三號
      再審原告    甲○○
      再審被告    三夏企業股份有限公司
      法定代理人  乙○○
右當事人間請求損害賠償等事件，再審原告對於中華民國九十年七月三十一日本院八
十九年度上字第一二一號確定判決提起再審，本院判決如左：
    主    文
再審之訴駁回。
再審訴訟費用由再審原告負擔。
    事  實  及  理  由
一、再審原告主張：伊未於民國六十九年五月十七日將其所有之特有財產即坐落高雄
    縣內門鄉○○○段八二六之二號及九四０之五號二筆土地（下稱系爭土地），授
    權鄭玉吉出售予乙○○；且依買賣時之土地法第三十條規定及最高法院六十四年
    台上字第一三五二號判例意旨，系爭土地只能由個人或農牧公司從事農業用途，
    一般公司不能為農牧用地之承受人，再審被告非農牧公司，依法不能受讓系爭土
    地，所定買賣契約無效；再審被告於七十八年間對建隆木業公司及鄭玉吉提起履
    行契約訴訟，請求移轉工廠及土地所有權移轉登記，獲得勝訴判決，惟對系爭土
    地未提履行契約訴訟，其自認系爭土地買賣契約無效甚明；再乙○○於六十九年
    五月十七日與建隆木業公司及鄭玉吉訂買廠房、機械及不動產等買賣契約，再審
    被告亦於六十九年五月間，與台灣銀行高雄分行訂立債務承擔契約，足見系爭土
    地買賣契約於訂立時即已生效，再審被告遲至八十年六月廿一日清償台灣銀行之
    承擔債務，係履行其與台灣銀行高雄分行所訂立之債務承擔契約，非履行系爭土
    地買賣契約，買賣契約第六條雖有約定不動產移轉登記時期由乙方（即乙○○）
    決定，乃係指契約生效後辦理系爭土地所有權移轉登記之時期，非指契約生效時
    期由乙○○決定，故前開履行契約訴訟之判決主文所載，係債務人主張同時履行
    抗辯之結果，非買賣契約附停止條件之判決，是而，系爭土地買賣契約於六十九
    年五月十七日生效，再審被告遲至八十九年二月十八日依系爭土地所有權移轉請
    求權（先位聲明）及不當得利請求權（備位聲明），已罹於十五年之請求權時效
    ，原確定判決有民事訴訟法第四百九十六條第一項第一款判決適用法規錯誤之情
    事云云。求為：(一)最高法院九十二年度台上字第一五九五號裁定、本院八十九年
    度重上字第一二一號判決，均廢棄。(二)廢棄部分，再審被告第一審之上訴駁回（
    書狀誤載為再審被告第二審之上訴駁回）。
二、查：
  (一)系爭土地於六十九年五月十七日系爭買賣契約簽訂時，係地目編定為「林」之山
    坡地保育區，直至八十二年五月始編定使用類別為山坡地保育區農牧用地，有土
    地登記簿謄本可稽（一審卷一三三、一五四頁），再審原告於確定前第一審甚且
    自陳：「在此（八十二年六月）之前，僅列地目『林』，並無農牧用地之編列，
    應屬可移轉登記予一般人，不受自耕能力之限制」（一審卷一二七頁）。乃再審
    原告竟故意忽視上開卷証資料，並翻異前詞，指系爭土地於訂約時違反土地法第
    三十條規定為無效云云，自無足取。系爭土地於簽定買賣契約時，既非當時有效
    施行土地法第三十條所定之「私有農地」，其所有權之移轉之承受人，自不以自
    耕者為限，故難以乙○○無自耕能力而謂系爭買賣契約為無效。又最高法院六十
    四年台上字第一三五二號判例「土地法第三十條規定，私有農地所有權之移轉，
    其承受人以承受後能自耕者為限，而此項承受人自耕能力之有無，縱未經當事人
    主張或抗辯，法院亦應先為調查認定，以為判斷之依據，倘承買人並無自耕能力
    而竟承買私有農地，即係以不能之給付為契約標的，依民法第二百四十六條第一
    項前段之規定，其契約為無效」，業經最高法院於九十年三月二十日九十年度第
    三次民事庭會議決議不再援用，並於九十年五月八日由最高法院依據最高法院判
    例選編及變更實施要點第九點規定以台資字第００三００號公告之，再審原告
    據該判例指摘原確定判決適用法規錯誤，已非可採．況，係爭土地訂約時既非農
    地，不受承受人須具自耕能力限制，八十二年間雖改編為農牧用地，但八十九年
    農業發展條例將移轉登記修正為不受自耕能力限制，亦無再審原告指摘情事。
  (二)再審原告主張：乙○○於六十九年五月十七日與建隆木業公司及鄭玉吉訂買廠房
    、機械及不動產等買賣契約，再審被告亦於六十九年五月間，與台灣銀行高雄分
    行訂立債務承擔契約，系爭土地買賣契約於訂立時即已生效云云。原確定判決亦
    認定再審原告、建隆公司及鄭玉吉與乙○○間系爭土地買賣契約，於六十九年五
    月十七日生效，但因買賣契約書第四條約定：「標的物之交付及移轉登記：甲方
    三人（指建隆公司、鄭玉吉及被上訴人）應備妥移轉登記所需文件，於乙方（指
    乙○○）與台灣銀行高雄分行間債務承擔契約訂立時，同時交付乙方備供辦理產
    權移轉登記，並同時將標的物交付乙方執有管業」，故買賣標的物之交付及辦理
    所有權移轉登記，須俟乙○○其與台銀高雄分行訂立債務承擔契約時，始得為之
    ，亦即系爭土地交付及所有權移轉登記、與乙○○與台灣銀行高雄分行間債務承
    擔契約之訂立，具有同時履行之關係，在乙○○與台灣銀行高雄分行訂立債務承
    擔契約之前，乙○○不得請求再審原告系爭所有權移轉登記，因此台灣高等法院
    台南分院七十八年上字第六六０號判決（係再審被告就六十九年五月十七日買賣
    契約中坐落高雄縣大寮鄉之土地請求所有權移轉登記，見原審卷八二至九二頁）
    為同時履行之判決，此亦為確定判決所認定。再審原告主張系爭土地買賣契約於
    訂立時即已生效，再審被告遲至八十年六月廿一日清償台灣銀行之承擔債務，係
    履行其與台灣銀行高雄分行所訂立之債務承擔契約，非履行系爭土地買賣契約，
    亦無足採。至於再審被告於七十八年只請求移轉坐落高雄縣大寮鄉之土地，未同
    時請求移轉系爭土地，係再審被告權利行使之選擇，不能因此據為推斷再審被告
    有自忖系爭土地之買賣無效之論據，乃再審原告主張：再審被告於七十八年間對
    建隆木業公司及鄭玉吉提起履行契約訴訟，請求移轉工廠及土地所有權移轉登記
    ，獲得勝訴判決，惟對系爭土地未提履行契約訴訟，係自認系爭土地買賣契約無
    效云云，係其主觀臆測之詞，尚非可採。
  (三)按民法第一百二十八條所謂消滅時效，自請求權可行使時起算，係謂請求權如有
    法律上之障礙而不行使時，消滅時效不應進行，須至無法律上之障礙而不行使，
    始開始進行。再審被告與台灣銀行高雄分行於八十年六月二十一日訂立免責的債
    務承擔契約，同時由其清償所承擔之債務以免除建隆木業公司、鄭玉吉及再審原
    告對於台灣銀行高雄分行之債務，則在八十年六月二十一日以前，再審被告依買
    賣契約書第四條之約定，尚未訂立免責的債務承擔契約之前，其系爭土地所有權
    移轉登記請求權，即因該項法律上之障礙而不得行使。故再審被告之系爭土地所
    有權移轉登記請求權，應自八十年六月二十一日起算，迄八十九年二月十七日再
    審被告提起本件確定訴訟時止，其請求權之時效期間，尚未罹於十五年時效而消
    滅等情，亦為確定判決所認定明確。再審原告主張再審被告之請求權時效應自六
    十九年五月十七日起算，核非可採。
三、綜上所述，再審原告提起本件再審之訴之再審理由，均係其於原確定判決該審所
    主張之事由，而該事由既已由原確定判決審判，並據以論述，其再據之提起本件
    再審之訴，依前開說明，為顯無理由，爰不經言詞辯論程序，逕以判決駁回之。
四、據上論結，本件再審之訴為無理由，爰依民事訴訟法第五百零二條第二項、第七
    十八條，判決如主文。
中      華      民      國    九十二    年     十一     月      十一    日
                                      臺灣高等法院高雄分院民事第六庭
~B1審判長法官  許明進
~B2      法官  謝肅珍
~B3      法官  李炫德
正本係照原本作成。
如對本判決上訴，須於判決送達後二十日內向本院提出上訴狀，其未表明上訴理由者
，應於上訴後二十日內向本院提出上訴理由書（均須按他造當事人之人數附繕本）。
上訴時應提出委任律師或具有律師資格之人之委任狀，並依附註條文規定辦理。
上訴人之配偶、三親等內之血親、二親等內之姻親，或上訴人為法人、中央或地方機
關時，其所屬專任人員具有律師資格並經法院認適當者，亦得為第三審訴訟代理人。
中      華      民      國    九十二    年     十一     月      十二      日
~B法院書記官  黃玉珠
附註：民事訴訟法第四百六十六條之一：對於第二審判決上訴，上訴人應委任律師為
訴訟代理人，但上訴人或其法定代理人具有律師資格者，不在此限。


司法院資訊處製作；財團法人民間司法改革基金會備份。
